【裁判字號】    98,上易,18
【裁判日期】    980512
【裁判案由】    清償借款
【裁判全文】
臺灣高等法院臺中分院民事判決          98年度上易字第18號
上  訴  人    丁○○
              庚○○○
              己○○○
上  一  人
訴訟代理人    林世祿律師
複 代理 人    甲○○
被 上訴 人    臺灣土地銀行股份有限公司
法定代理人    辛○○
訴訟代理人
兼送達代收人  乙○○
上列當事人間請求清償借款事件，上訴人對於中華民國97年12月
17日台灣彰化地方法院97年度訴字第900號第一審判決提起上訴
，本院於98年4月28日言詞辯論終結，判決如下：
    主      文
上訴駁回。
第二審訴訟費用由上訴人連帶負擔。
    事實及理由
壹、程序部分：
一、本件被上訴人臺灣土地銀行股份有限公司之法定代理人蔡慶
    年已於民國（下同）98年1月5日變更為辛○○，有財政部函
    影本乙份附卷可查，經辛○○具狀聲明承受訴訟，並送達繕
    本於對造（參本院卷第43、44、47至49頁），於法尚無不合
    ，應予准許。
二、上訴人庚○○○經合法通知，未於言詞辯論期日到場，核無
    民事訴訟法第386條各款所列情形，爰依被上訴人之聲請由
    其一造辯論判決。
貳、實體部分：
一、被上訴人主張：
（一）訴外人戊○○與上訴人之被繼承人陳老松於83年12月22日
      向被上訴人借用新台幣（下同）90萬元（以下簡稱系爭借
      款），約定借款期間至98年8月20日止，利息按被上訴人
      銀行基本放款利率加碼7.8計算，嗣後隨被上訴人銀行基
      本放款利率調整計付，並約定分30期，每期6個月，第1期
      至第6期按期付息，自第7期起按期攤還本息。如遲延履行
      時，除視為全部到期外，並自約定攤還日起，逾期清償在
      6個月以內者，按上開利率百分之10，超過6個月以上者，
      則按上開利率百分之20計付違約金。惟陳老松業於94年9
      月12日死亡，上訴人為其繼承人，且均未於法定期間拋棄
      繼承，依法應繼承陳老松所遺系爭借款債務。陳老松為戊
      ○○之父，渠等為共同借款人，擔保品由陳老松提供。系
      爭借款確實經由陳老松本人親自到場簽名蓋章，並辦理對
      保。查戊○○曾偕同陳老松於83年12月22日前往被上訴人
      銀行員林分行辦理對保，被上訴人銀行承辦人係丙○○。
      上訴人辯稱陳老松未親自簽名或對保，核與事實不符。詎
      戊○○及上訴人自95年8月20日起即遲延履行，尚積欠本
      金86萬3985元，及自95年8月20日起至清償日止，按年息
      百分之5.69計算之利息，並自96年2月21日起至清償日止
      ，逾期在6個月以內者，按上開利率百分之10，逾期在6個
      月以上者，按上開利率百分之20計付之違約金未為給付，
      爰本於消費借貸及繼承之法律關係，求為上訴人如數連帶
      給付之判決。
（二）系爭借據，其共同借款人欄及面晤確認簽章欄「陳老松」
      印文係當事人之印鑑證明章，此有庭呈83年12月21日彰化
      縣田尾鄉戶政事務所印鑑證明書可稽，後經鈞院函調該印
      鑑證明書核對亦相符合。證人戊○○證述：「借據係由陳
      老松親自簽名，…」，另證人丙○○亦證稱：「需核對身
      分證確定是本人後才辦理對保手續，…」。基此，系爭借
      據確定是陳老松本人親自到場簽名蓋章，並辦理對保。如
      契約文字已表示當事人之真意，無需別事探求者，即不得
      反捨契約文字而更為曲解。系爭借據上明定記載陳老松為
      「共同借款人」，並註記「共同借款人對於全部借款各負
      全部給付之責」，而非「保證人」，此又與證人戊○○證
      詞相符。陳老松既非保證人，自不適用民法第1148條第2
      項之規定。上訴人丁○○等人係為陳老松之合法繼承人，
      且未於法定期間內有聲明拋棄或限定繼承之情事，對被繼
      承人之債務自應負連帶清償之責任。
二、上訴人則以：
（一）陳老松是否有向被上訴人銀行借錢尚不明瞭，然被上訴人
      提出之委託書原本及印鑑證明影本之陳老松印文明顯與抵
      押權設定契約書上之陳老松印文不同，有偽造之嫌，因此
      否認上述文件簽名、印文之真正。況上訴人未繼承陳老松
      之遺產，被上訴人借錢給戊○○，此乃被上訴人與戊○○
      之事，與上訴人無關；系爭借據上固記載陳老松為共同借
      款人，但戊○○始為真正借款人，陳老松應為保證人，依
      民法第1148條第2項：「繼承人對於繼承開始後，始發生
      代負履行責任之保證契約債務，以因繼承所得之遺產為限
      ，負清償責任。」，本件應有此規定之適用。且若委託書
      為真正，則依委託書第2條可知貸款之款項乃由戊○○拿
      走，顯然陳老松事實上並未拿到錢，實質上乃保證人之地
      位，若不能適用民法第1148條第2項，實有背立法意旨。
      況上訴人根本不知有此貸款，否則早已拋棄繼承，尤其並
      未繼承任何財產，基於公平正義，實不應責令上訴人負責
      。
（二）陳老松於83年已是73歲，根本不需借錢，且己○○○98年
      1月20日陳稱陳老松70幾歲就已經不太知道人事了，而戊
      ○○98年4月21日證稱印鑑證明申請書為其所書寫，陳老
      松在旁，不方便簽名，但其會簽名之供述愈使人質疑乃偽
      造文書，為何其無法交代不方便寫字之原因呢？尤其借據
      上可簽名，但申請書卻不能簽，故愈使人質疑乃冒領、冒
      用印鑑，尤其印鑑證明未用於抵押權登記申請，且身份證
      影本上之照片根本非陳老松之照片，故本案乃冒貸，且被
      上訴人亦未舉證借據上之簽名陳老松者為陳老松本人，即
      上訴人否認卷內之文件等為陳老松之印文及簽名，尤其卷
      內戶籍明載陳老松不識字，且事實上其當時即有老人病，
      根本不知所為何事。本案若非冒貸，為何被上訴人在95年
      只針對戊○○提起95年促字第16709號支付命令案呢？為
      何要花二次錢，分二次催討呢？莫非其中有不可告人之事
      ？且戊○○98年4月21日於鈞院證實貸款所得之90萬元全
      為其取得，另依被上訴人提出之委託書第2條亦記載系爭
      借款匯入戊○○帳戶，陳老松分文未得，且被上訴人支付
      命令狀亦載戊○○偕同陳老松，故本案陳老松形式上雖為
      共同借款人，但實質上乃保證人等語，資為抗辯。
三、原審經審酌兩造所提出之攻擊防禦方法後，認被上訴人本於
    消費借貸及繼承之法律關係，請求上訴人連帶如數給付上開
    所欠本金及其利息、違約金，於法有據，應予准許。上訴人
    則就原判決不服，提起上訴，並聲明：(一)原判決廢棄。(二)被
    上訴人在第一審之訴駁回。(三)第一、二審訴訟費用由被上訴
    人負擔。被上訴人答辯聲明則為：(一)上訴駁回。(二)第二審訴
    訟費用由上訴人負擔。
四、本件被上訴人主張戊○○與陳老松向伊借款90萬元，陳老松
    於94年9月12日死亡，尚積欠上開本金86萬3985元及其利息
    、違約金，上訴人為其繼承人，且未拋棄繼承，依法應繼承
    陳老松之借款債務等情；惟為上訴人所否認，並辯稱系爭借
    據上有關陳老松之簽名及印文，係遭人冒用，戊○○始為真
    正借款人，陳老松應為保證人等語置辯。是本件應審究者厥
    為：陳老松究係系爭借款之借款人或是保證人？系爭借據上
    有關陳老松之簽名及印文是否為真正？茲析述如下：
（一）按解釋意思表示，固須探求當事人之真意，不得拘泥於所
      用之辭句，但所用之辭句業已表示當事人真意，無須別事
      探求者，即不得反捨所用之辭句而更為曲解（最高法院86
      年度台上字第3042號判決參照）。查被上訴人主張之前開
      事實，業據伊提出借據影本、家事法庭函影本、債權憑證
      影本、繼承系統表、戶籍謄本等件為證（參原審司促字卷
      第5至21頁），上訴人雖辯稱，系爭借款真正借款的人是
      戊○○，貸款所得之金額亦由其取得，陳老松應為保證人
      云云。經查，系爭借據上有陳老松之簽名、蓋章，記載陳
      老松為「共同借款人」，另並註記「共同借款人對於全部
      借款各負全部給付之責」，而未記載陳老松為「保證人」
      ，顯見陳老松並非系爭借款之「保證人」，核無契約文字
      文義不明情事，即系爭借據上之記載已足以表示當事人之
      真意無訛，無須別事探求當事人真意之必要。況證人戊○
      ○於98年1月20日在本院證稱：「（法官：本件系爭借款
      ，陳老松是否為共同借款人？是否同意設定系爭抵押權？
      ）是的。……（上訴人複代理人：借據上借款人之簽名是
      否陳老松自己書寫？）是的。那是我爸爸陳老松自己親自
      簽名的。……（上訴人複代理人：上開貸款部分的利息由
      何人負擔？）大部分都是由我及我父親陳老松在處理。」
      （參本院卷第40頁背面及第41頁）是陳老松既在借據上簽
      名，並與戊○○共同負擔貸款之利息，則陳老松即應為系
      爭債務之借款人，而非保證人，應無疑義。上訴人前開所
      辯陳老松應為系爭借款之保證人云云，顯不足採。
（二）次按，當事人主張有利於己之事實，就其事實有舉證之責
      任，民事訴訟法第277條定有明文。又事實有常態與變態
      之分，其主張常態事實者無庸負舉證責任，反之，主張變
      態事實者，則須就其所主張之事實負舉證責任（最高法院
      86年度台上字第891號判決參照）。而當事人主張之事實
      ，為吾人日常共識共信者，稱為常態事實，應認為已得法
      院之確信，自不必負舉證責任。當事人主張之事實，非吾
      人日常共識共信者，稱為變態事實，應認為未得法院之確
      信，自應負舉證責任。借款人向銀行辦理借款時在借據上
      簽名、用印及辦理對保手續，應由本人親自辦理者，屬於
      常態事實；遭人冒用名義蒙混辦理者，屬於變態事實。上
      訴人雖主張系爭借據上有關陳老松之簽名及印文，遭人冒
      用云云。但上訴人主張陳老松之簽名及印文遭人冒用之變
      態事實，如前所述，原則上應由上訴人負舉證責任，惟上
      訴人自始至終均未能舉證以實其說，自不能遽予採信。況
      經本院向彰化縣田尾鄉戶政事務所函調陳老松於83年12月
      21日向該所申請及核發印鑑證明顯示，借據上陳老松所蓋
      之印文與印鑑證明相符（參原審司促字卷第6頁與本院卷
      第61、80頁），且證人戊○○於98年4月21日於本院證稱
      ：「（法官提示戶政事務所印鑑證明申請書予證人，法官
      ：這申請書及簽名是何人寫的？）這印鑑證明申請書申請
      人及當事人的簽名三個陳老松簽名部分是我寫的，我爸爸
      有在旁邊，蓋章是他蓋的。（上訴人訴訟代理人：陳老松
      為何自己不在當事人欄自己簽名？）我爸爸陳老松他在旁
      邊，他叫我代他簽名，他年紀大了，他自己當天寫字不太
      方便，他會簽名，他叫我代他簽名，他蓋章就好了。（上
      訴人訴訟代理人：你說陳老松寫字不太方便是何意？）經
      過十二年了我記得不太清楚，我爸爸陳老松當天在場，他
      叫我簽名，他自己蓋章。」（參本院卷第115頁）。另證
      人丙○○（即辦理系爭貸款之被上訴人銀行員工）於98年
      2月10日在本院作證時亦證稱：「（法官：在83年12月22
      日是否戊○○與陳老松共同向臺灣土地銀行股份有限公司
      借款90萬元整，當時你是否擔任對保的工作？當時有無當
      場與戊○○與陳老松為對保的程序？）對保當時，我們會
      要求借款人及對保人當場出示身分證原本，並當場核對身
      分證原本與本人相符後，再請他們簽立借據。（法官：本
      件借款的借據上陳老松簽名是否他自己簽名？除了本件借
      款外，你有無參與或負責其他設定的行為？）借據上陳老
      松的名字是他自己簽名。我只是負責對保的工作，對保絕
      對是他自己親簽的沒錯，又他們也有出示印鑑證明。且時
      間已經過很久，有無參與其他的設定行為，我已不記得了
      。……（上訴人訴訟代理人：有無於對保當時影印對保人
      的身分證？）對保程序，規定只要核對是本人就可以，不
      用影印身分證，所以當時沒有影印身分證。且他們也有印
      鑑證明。（上訴人訴訟代理人：對保時是否此身分證上陳
      老松本人？）時間經過已久，對保的程序是我會根據核對
      的身分證確認是本人後才會讓他們在借據上簽名。（上訴
      人訴訟代理人：你是否可確認本件貸款的對保人所持有的
      身分證原本是否偽造？）時間經過已久，我確實會核對身
      分證原本上面的相片與本人相符，才會讓他們簽名的。（
      上訴人訴訟代理人：本件抵押借款到底是何人來申請借貸
      ？）本件借款是戊○○及陳老松共同一起來借款的，但借
      款的金額是存入戊○○的戶頭的，因為陳老松有寫一張要
      將借款金額存入戊○○戶頭的書面。」（參本院卷第56、
      57頁）是由前開兩位證人之證詞可知，印鑑證明申請書上
      之簽名雖非陳老松所為，但確係陳老松授權戊○○代簽，
      印章則是陳老松所蓋，而借據上之簽名與印文則均是陳老
      松所自為，故上訴人辯稱系爭借據上陳老松之簽名與印文
      係遭人冒用偽造乙節，並非事實，不能採信。
五、按「遺產繼承人，除配偶外，依左（下）列順序定之：一直
    系血親卑親屬。……。」、「繼承人自繼承開始時，除本法
    另有規定外，承受被繼承人財產上之一切權利、義務。」、
    「繼承人對於被繼承人之債務，負連帶責任。」民法第1138
    條第 1款、第1148條第1項前段、第1153條第1項分別定有明
    文。上訴人為陳老松之繼承人，且未於法定期間內依法辦理
    拋棄繼承，此為上訴人所不爭執，則上訴人對於陳老松所積
    欠被上訴人上開本金86萬3985元及其利息、違約金之系爭借
    款債務，自應負連帶清償責任。
六、綜上所述，被上訴人本於消費借貸及繼承等法律關係，請求
    上訴人連帶給付86萬3985元，及自95年8月20日起至清償日
    止，按年息百分之5.69計算之利息，並自96年2月21日起至
    清償日止，逾期在6個月以內者，按上開利率百分之10，逾
    期在6個月以上者，按上開利率百分之20計付之違約金，為
    有理由，應予准許。原審判命上訴人如數給付，經核尚無不
    合。上訴意旨指摘原判決不當，求予廢棄改判，為無理由，
    應予駁回。
七、本件判決基礎已臻明確，兩造其餘主張或陳述及其攻擊防禦
    方法，於本件判決結果不生影響，爰不予一一論述，附此敘
    明。
八、據上論結，本件上訴為無理由，依民事訴訟法第449條第1項
    、第463條、第385條第1項前段、第85條第2項，判決如主文
    。
中    華    民    國    98    年    5     月    12    日
                  民事第七庭    審判長法  官  童有德
                                      法  官  曾謀貴
                                      法  官  陳繼先
以上正本係照原本作成。
不得上訴。
                                      書記官  王麗珍
中    華    民    國    98    年    5     月    12    日
                                                      Ｍ


司法院資訊處製作；財團法人民間司法改革基金會備份。
